臺灣高等法院刑事判決　　　　　　　　 94年度上易字第181號
　　上　訴　人
　　即　被　告　乙○○
　　選任辯護人　李勝雄律師
　　　　　　　　林鴻文律師
上列上訴人因傷害案件，不服臺灣臺北地方法院93年度易字第12
53號，中華民國93年11月16日第一審判決（起訴案號：臺灣臺北
地方法院檢察署93年度偵字第13504號），提起上訴，本院判決
如下：
    主  文
上訴駁回。
乙○○緩刑貳年。
    事  實
一、乙○○與甲○○（傷害乙○○部分業經判刑確定）原係男女
    朋友，因感情不佳而分手，乙○○於民國93年5月29日因病
    至臺北市○○區○○路3段111號臺北市立萬芳醫院（以下簡
    稱萬芳醫院）住院治療。同年6月7日（起訴書誤載為6月8日
    ）下午5時30分許，甲○○至萬芳醫院1167Β號病房探視乙
    ○○時，乙○○因服用藥物精神不佳，且插上鼻胃管，無法
    言語，乃對甲○○不予置理，甲○○竟捏乙○○之肩膀及左
    手臂處，致乙○○疼痛難忍，遂基於傷害甲○○之故意，轉
    頭咬甲○○之右手掌，進而伸手與甲○○互相拉扯，致甲○
    ○則受有(一)右前臂瘀血（3×3公分）(二)右手掌擦傷合併瘀血
    （3×3公分）、(三)左手第4指擦傷（1×1公分）(四)右手第四
    指紅腫（1×1公分）(五)右手背擦傷（3×3公分）等傷害。
二、案經甲○○訴由臺北市政府警察局文山第二分局報告臺灣臺
    北地方法院檢察署檢察官偵查起訴。
    理  由
壹、程序部分：
一、最高法院93年度台上字第3533號判決要旨：刑事訴訟法第
    159 條第1項雖規定，被告以外之人於審判外之言詞或書面
    陳述，除法律有規定外，不得作為證據。惟同法第159條之5
    第2項已規定，當事人、代理人或辯護人於法院調查證據時
    ，知有第159條第1項不得為證據之情形，而未於言詞辯論終
    結前聲明異議者，視為有前項之同意（指同條第1項之同意
    作為證據）。此乃第159條第1項所容許，得作為證據之例外
    規定之一。經查本案被告、檢察官於言詞辯論終結前，均未
    就所調查之證據主張有刑事訴訟法第159條第1項不得為證據
    之情形（本院94年4月19日審判程序筆錄），是參照上開最
    高法院判決要旨，本案經調查之證據均有證據能力，合先敘
    明。
貳、實體部分：
一、訊據上訴人即被告乙○○否認有傷害之情，辯稱係甲○○捏
    其左手臂、肩膀處，其無力反抗，始咬甲○○，其是正當防
    衛云云。經查：１、告訴人甲○○因被告之傷害，受有(一)右
    前臂瘀血（3×3公分）(二)右手掌擦傷合併瘀血（3×3公分）
    、(三)左手第4指擦傷（1×1公分）(四)右手第四指紅腫（1×1
    公分）(五)右手背擦傷（3×3公分）等傷害，業經提出臺北市
    立和平醫院診斷書為證，並有告訴人手部受傷之照片在卷可
    稽。
２、被告坦承當時其在插管昏睡中，告訴人將其搖醒，向其要錢
    ，當時其無法思考回答告訴人，告訴人即在其耳邊說「不要
    裝死，給我醒來」，告訴人即捏其肩膀及左手臂，因當時其
    身邊無人，且有插管叫不出聲音，在無計可施之情況下，只
    能用手把他揮走，並咬他捏其手臂之手作為抵抗，之後告訴
    人稱「你以為只有你會咬嗎」，即站起來咬其右臉頰，之後
    其就痛昏過去等語（偵查卷第33頁、原審卷第46頁、第47頁
    、本院94年4月19日審判筆錄），而被告之左上臂確有挫傷
    瘀斑約1×1公分、1×1公分，亦有台北市立萬芳醫院驗傷診
    斷書影本在卷可參，核與被告所述因告訴人捏其左手臂，故
    其咬其右手之情相合，其上開所述應堪採信。
３、最高法院84年度台上字第3449號判決要旨：刑法第23條前段
    規定正當防衛，不罰之違法阻卻事由，係以行為人對於現在
    不法之侵害，本乎防衛自己或他人之權利意思，在客觀上有
    時間之急迫性，並實施反擊予以排除侵害之必要性，且其因
    而所受法益之被害，亦符合相當性之情形，予以實施防衛行
    為（反擊）者，始稱相當。倘若行為人所實施之反擊，就實
    施之時間以言，雖符合急迫性之條件，然於客觀上若不具備
    實施反擊之必要性，或實施之方法（或手段），有失權益均
    衡之相當性，又該當某一犯罪構成要件者，即該當防衛過剩
    行為，構成阻卻責任之事由，而為行為阻卻責任應予審認之
    範疇，仍具備行為之違法可罰性，自亦應法課予應負之刑責
    ，此與正當防衛之阻卻違法，不具違法可罰性者，究有不同
    ，不容混為一談。本案被告於93年5月29日住進萬芳醫院，
    於同年6月2日住進加護病房，同年月4日轉入普通病房，同
    年月8日拔除鼻胃管、尿管，有萬芳醫院94年4月12日萬院醫
    病字第0940000563號函在卷可按，承上函件案發時被告固插
    有鼻胃管、尿管，惟據被告所述，其係為反抗告訴人捏其左
    手臂、肩膀始咬告訴人，此外，被告未曾陳述在告訴人咬其
    臉頰及對其為其他傷害行為之前，有對其身體其他之傷害行
    為，則在告訴人捏被告手臂之際，固係對被告現在不法之侵
    害，有加以排除之必要，惟被告尚可以手揮之以除去，被告
    亦不否認其當天仍可揮手（偵卷第33頁），其竟採取咬傷告
    訴人之手段，且施用之咬力甚大，致告訴人甲○○右手掌受
    傷，其所實施防衛身體安全之行為顯已超越其防衛所必要之
    程度，仍應負傷害人身體之罪責。是被告主張正當防衛免責
    ，尚非可採。本件事證明確，被告犯行應堪認定，所辯並不
    足採。
二、核被告所為，均係犯刑法第277條第1項傷害罪。
三、原審引用刑事訴訟法第299條第1項前段，刑法第277條第1項
    、第41條第1項前段、罰金罰鍰提高標準條例第1條前段、第
    2 條，並爰審酌被告造成告訴人傷勢之輕重、犯罪之動機、
    目的、手段等一切情狀，量處拘役40日，並諭知易科罰金之
    折算標準，經核認事用法，並無違誤，量刑亦屬妥適，被告
    猶執前詞上訴，核無理由，應予駁回。又查被告未曾受有期
    徒刑以上刑之宣告，有本院被告全國前案紀錄表在卷可稽，
    此次犯罪係偶發初犯，且被告為本件犯行時，尚在住院醫治
    中，其行為可非難性低，本院認其經此次刑之宣告，爾後當
    知所警惕，信無再犯之虞，因認所處之刑，以暫不執行為適
    當，爰併予宣告緩刑貳年，以勵自新。
據上論斷，應依刑事訴訟法第368條、刑法第74條第1款，判決如
主文。
本案經檢察官錢漢良到庭執行職務。
中　　華　　民　　國　　94　　年　　4 　　月　　29　　日
　　　　　　　　　刑事第十六庭  審判長法　官  曾德水
　　　　　　　　　　　　　　　　　    法　官  江國華
　　　　　　　 　 　　　　　　　　　　法　官  杜惠錦
以上正本證明與原本無異。
不得上訴。
                                      書記官  楊秋鈴
中　　華　　民　　國　　94　　年　　4 　　月　　29　　日
附錄：本案論罪科刑法條全文
刑法第277條第1項
 (普通傷害罪)
傷害人之身體或健康者，處三年以下有期徒刑、拘役或一千元以
下罰金。
